最高法院刑事判決　　　　　　九十六年度台上字第六二０八號
上　訴　人　台灣高等法院台南分院檢察署檢察官
上　訴　人
即　被　告　甲○○
選任辯護人　張育誠律師
　　　　　　簡承佑律師
被　　　告　乙○○
上列上訴人等因被告等違反毒品危害防制條例案件，不服台灣高
等法院台南分院中華民國九十六年七月十三日第二審判決（九十
六年度上訴字第一九七號，起訴案號：台灣雲林地方法院檢察署
九十五年度偵字第五七一、七一０號），提起上訴，本院判決如
下：
    主  文
原判決撤銷，發回台灣高等法院台南分院。
    理  由
本件原判決維持第一審論處上訴人即被告甲○○販賣第一級毒品
罪刑，及諭知被告乙○○無罪之判決，駁回甲○○及檢察官在第
二審之上訴，固非無見。
惟查：(一)被告有與證人對質或詰問證人之權利；對質詰問權為憲
法所保障之基本人權及基本訴訟權之一（司法院釋字第三八四、
五八二號解釋參照）。被告之對質詰問權，乃其重要之訴訟防禦
權利，藉由詰問對質程序之行使，法院得以觀察其問答之內容與
互動，親身感受而獲得心證，有助於真實之發見。刑事審判上之
共同被告，係為訴訟經濟等原因，由檢察官或自訴人合併或追加
起訴，或由法院合併審判所形成，其間各別被告及犯罪事實仍獨
立存在。刑事訴訟法於民國九十二年二月六日修正公布增訂第二
百八十七條之二規定：「法院就被告本人之案件調查共同被告時
，該共同被告準用有關人證之規定」，並於同年九月一日施行。
具有共犯關係之共同被告對於其他共同被告之案件而言，為被告
以外之第三人，本質上屬於證人，為確保其他共同被告對證人之
詰問權，該具證人適格之共同被告於審判中，除有同法第一百五
十九條之三所列各款情形以外，均應依法定程序，到場具結陳述
，並接受其他共同被告之詰問，使有詰問該共同被告現在與先前
陳述之瑕疵的機會，然後再比較分別調查之結果，取捨酌採為裁
判之基礎。本件許金評於警詢、偵查中雖均係以共同被告身分而
為陳述，惟其中關於涉及其他共同被告即乙○○部分，本質上屬
於證人地位。第一審於九十五年十月十二日審判期日調查證據，
已踐行上開適用證人規定之調查程序，使許金評立於證人地位而
為陳述，並接受其他共同被告即乙○○之選任辯護人之詰問，原
審自應本於調查所得之心證，詳為闡述，斟酌取捨，以為裁判之
基礎。惟原判決理由欄記載：「共同被告甲○○九十五年一月二
十日之偵查筆錄，係以其被告身分應訊，其對於指訴乙○○犯罪
之供述部分，原屬被告乙○○以外之第三人陳述，且該陳述並未
依法以證人身分具結，被告乙○○之辯護人不同意使用作為證據
，此項證據又無刑事訴訟法第一百五十九條之一至第一百五十九
條之五所列情形，故共同被告甲○○之偵查筆錄，不得作為認定
被告乙○○本件犯罪之證據」（見原判決第一一頁）。就甲○○
以共同被告身分，於偵查中供稱：伊拿新台幣（下同）一百四十
萬元，乙○○拿五十萬元給伊，其中五十萬元應該是乙○○分得
的；一方面伊要去了解，另一方面是乙○○要買海洛因等語（見
偵字第五七一號卷(一)第二二、一二０、一二一頁），其所為不利
於乙○○之陳述，逕予排除，其採證要難認為適法。(二)被告任意
自白犯罪，其動機有出於自責悔悟者，有因心生畏怖或圖邀寬典
者，亦有蓄意頂替圖使犯人隱避或別有目的者，欲論斷被告任意
性之自白，是否與事實相符，除應檢視是否有證據足資補強外，
更應詳查其自白之動機、原因、取得之過程等一切情況，並參酌
卷內調查證據之結果，綜合研判，資為認定。原審不採乙○○於
警詢、九十五年一月二十日檢察官偵查與第一審法官訊問時均供
稱：有出資五十萬元購買海洛因等語，對己不利之陳述；而採信
其於九十五年一月二十五日偵查中所稱：「我沒有出錢，當時為
了分擔才說要出五十萬元，但實際上我沒有出錢，東西也與我無
關」、「因為前案被判，所以他們說再加到前案十年六月沒關係
」之供詞，認定乙○○無出資買受第一級毒品（見原判決第一二
頁第四至二０行）。惟共同被告甲○○於警詢、檢察官偵查、第
一審法院為羈押訊問時，均供稱：乙○○出資五十萬元與伊共同
購買海洛因（見高雄縣政府警察局湖內分局警卷第一０、一一頁
，前開偵查卷(一)第二二、一二０、一二一頁，第一審聲請羈押卷
第一一頁）。許金評並供稱：乙○○與伊一同前往購買毒品，所
以攜帶槍枝等語 (見前開警卷第一０頁），而乙○○亦確攜帶九
二手槍一支被當場查獲，所述尚非無據。況許金評就該一百九十
萬元如何籌措? 供稱：「乙○○出五十萬元是現金」、「遊藝場
賺的，五十萬元我再去跟別人借」；「我做瓦斯的，開店多少有
賺，有一部分五十萬元是我叫我老婆去借的」；「自己存的，還
有向別人借的」云云（見前開偵查卷(一)第二二、九一頁，第一審
聲請羈押卷第一五頁，第一審卷第二一六頁），前後供述不一。
原審既未認定許金評、乙○○上開不利於己及其他共同被告之供
述，係非出自任意性，能否以許金評事後翻異，即認其不利於己
及其他共同被告之供述，均非可採？又乙○○甫因販賣第一級毒
品案件，經判處有期徒刑十年六月，於九十四年十二月八日確定
（見第一審卷第二五頁），販賣第一級毒品，法定最輕本刑為無
期徒刑，乙○○何以願為甲○○擔此重罪？乙○○如確要為甲○
○頂替承擔罪責，為何僅承認出資五十萬元，而致二人均須負擔
刑責？公訴人向原審提起第二審上訴時即指摘及此，原審對此攸
關許金評、乙○○是否有共同正犯關係之事項未予調查，亦未於
理由內詳為論斷，有理由欠備及調查職責未盡之違法。(三)有罪之
判決書，對被告有利之證據不採納者，應說明其理由，為刑事訴
訟法第三百十條第二款所明定。故有罪判決書對於被告有利之證
據，如不加採納，必須說明其不予採納之理由，否則即難謂無判
決不備理由之違誤。又查獲第一級毒品上游集團或大盤商，並緝
獲主要犯罪嫌疑人，視其情節，發給二十萬元以上，二百萬元以
下獎金，防制毒品危害獎懲辦法第八條第一項第二款第一目亦有
明文。許金評於原審辯稱：「吳金坤說抓到後，拿破案獎金就夠
了，所以我才會想要去查獲線索」等語（見原審卷第一三九頁）
，此為對於許金評有利之證據及辯解，原判決未予說明其不予採
納之理由，有判決不備理由之違法。以上或為上訴意旨所指摘，
或為本院得依職權調查之事項，應認原判決有撤銷發回更審之原
因。
據上論結，應依刑事訴訟法第三百九十七條、第四百零一條，判
決如主文。
中　　華　　民　　國　九十六　年　 十一 　月　 十五 　日
                      最高法院刑事第六庭
                          審判長法官  呂　潮　澤
                                法官  吳　昆　仁
                                法官  孫　增　同
                                法官  吳　　　燦
                                法官  李　英　勇
      本件正本證明與原本無異
                                      書  記  官
中　　華　　民　　國　九十六　年　 十一 　月　 十九 　日
                                                      Ｑ
